臺灣宜蘭地方法院刑事判決　　　　　　　　92年度自字第23號
　　自　訴　人　甲○○　男　6.
　　　　　　　　　　　　　巷十.
　　自訴代理人　吳振東律師
　　被　　　告　乙○○
　　　　　　　　丙○○　男　5.
　　　　　　　　　　　　　六九.
　　　　　　　　丁○○　男　5.
　　　　　　　　　　　　　五巷.
　　共　　　同
　　選任辯護人　黃正淮律師
上列被告因偽造文書案件，經自訴人提起自訴，本院判決如下：
    主  文
乙○○、丙○○、丁○○均無罪。
    理  由
一、自訴意旨略以：自訴人甲○○為利他日貸款週轉之需要，於
    民國（下同）七十七年九月八日，將其所有坐落宜蘭縣冬山
    鄉○○段二九九、二九九—一、三ΟΟ、三ΟΟ—一、三Ο
    一、三Ο一—一、三Ο二、三Ο二—一、三Ο三、三Ο三—
    一地號及同鄉○○段一四二六、一四二七地號等十六筆土地
    、提供宜蘭縣冬山鄉農會設定最高限額抵押權新台幣（下同
    ）四百二十萬元（證一）。七十九年十月二十三日，經自訴
    人同意，將最高限額抵押權權利價值變更為一千二百萬元（
    證二）。八十四年間，自訴人先後二次以上開土地為擔保，
    邀案外人何來福為連帶保證人，向冬山鄉農會申請貸款，由
    該農會於同年七月二十九日及八月八日分別核撥七百八十萬
    及二百萬元。同年十月十八日，自訴人以其在該農會之00
    0－00－000000－0帳戶內轉帳清償該二筆借款，
    有冬山鄉農會於同年十月二十一日出具之清償證明（證三）
    可稽。
二、自訴人從八十四年十月十八日清償上開九百八十萬元貸款後
    ，僅曾再以其本人及子何搵財名義，向冬山鄉農會申貸。茲
    分述如下：
（一）以自訴人甲○○本人名義申貸部份
　１．八十八年三月二十六日，自訴人以其所有冬山鄉○○段一
      五七、一五八及同鄉○里○段○里○○段二二一地號土地
      會申貸三百萬元。同年五月二十七日，自訴人依被告乙○○之指示，由自訴人出售其所有同鄉○○段三Ο七、三Ο
      七—一地號土地之買受人李文槐，以價金尾款中之三百零
      三萬三千八百四十九元匯入第00－00－000000
      0號放款連動帳戶內，而清償之，有該農會轉帳支出傳票
      及放款本金收入傳票足憑（證五、六）。
　２．九十年十一月二日之納莉風災貸款六萬元（證七）
（二）以自訴人之子何搵財名義申貸部分
　１．八十九年七月十五日，自訴人以其子何搵財為借款人，本
      人為連帶保證人，以何搵財所有坐落冬山鄉○○段一四六
      四地號土地為擔保，向冬山鄉農會申貸三百萬元。該農會
      實際僅核撥一百萬元，已由自訴人於九十一年七月十一日
      清償完畢，有該農會出具之何搵財放款帳戶明細表（證八
      ）。乃被告等人偽造借據（詳如後述），載明借用金額為
      三百萬元（證九）。
  ２．九十一年十一月二日之納莉風災貸款六萬元（證十）。
三、詎上開農會理事長即被告丁○○、放款部主任即被告丙○○
    、辦事員即被告乙○○，明知自訴人已清償上述二筆借款，
    竟共同意圖為自己不法所有之犯意聯絡，利用自訴人清償該
    二筆借款後，未向冬山鄉農會索取清償證明，復未塗銷上開
    一千二百萬元最高限額抵押權之機會，未經自訴人之同意，
    擅將該最高限額抵押權權利價值變更為一千八百萬元（證十
    一），並為下列行為：
（一）先由被告等人盜刻自訴人之印章，再以該印章蓋用在該農
      會八十四年十月十八日授信約定書後，交由不詳姓名之人
      模仿自訴人之簽名筆跡，偽造「甲○○」署押在該授信約
      定書立約定書人欄上，由被告等人相互配合核貸自訴人借
      款一千四百八十萬元，將之撥入自訴人在該農會之第00
      0－00－000000－0號帳戶內，捏造自訴人以該
      新借之一千四百八十萬元，清償前述借款九百八十萬元之
      假象，並以連續轉帳方式將其餘五百萬元轉出，有該00
      0－00－00000－0號帳戶交易明細表（證十二）
      、被告所偽造自訴人名義之於八十四年十月十八日授信約
      定書及第00－00－000000－0號放款帳戶明細
      表（參見證五）足憑。
（二）自訴人原為大型養豬戶，平日雖曾利用上述第000－0
      0－000000－0號帳戶進出款項，但因經營養豬場
      ，工作極為忙碌，故常將存款、票據等交付當時任職該農
      會順安分部之邱淑惠或乙○○，以無摺存款方式代為收支
      款（參見證十二之00－00－000000－0號帳戶
      明細表）甚而將該帳戶存摺寄放之，故未能發現上情。被
      告乙○○等利用自訴人對彼等之信任，且未定時對帳，亦
      未發現上情，乃復憑空捏造自訴人於八十五年十月十八日
      、八十六年十月十八日先後辦理該借款之展期手續（參見
      證五之第00－00－000000－0號款帳戶明細表
      ）。嗣被告等人又利用自訴人於八十七年三月三十日出售
      其子何搵財所有坐落冬山鄉○○段三Ο一、三Ο一—一地
      號及地上物（證十三）時，與買受人林阿草約定，由林阿
      草逕將該買賣價金第一期款四百八十五萬元及部分尾款四
      百四十七萬元匯入自訴人之第000－00－00000
      0－0號帳戶（證十四）之機會，將該二筆匯款清償彼等
      所偽造之部分借款及利息（參見證十二之該帳戶明細表）
      。其間，被告等人因恐自訴人發現上情，乃出具抵押權部
      分塗銷同意書，交由代書辦理拋棄上述二筆土地之抵押權
      年六月三日及同年八月二十八日分別增貸五百六十萬元及
      二百萬元（證十六），於同年十月十七日偽造自訴人名義
      之展期借據（證十七），致被告等人所虛設自訴人名義之
      第00－00－000000－0號放款帳戶，當時之欠
      款達一千四百萬元。
（三）八十七年五月二十六日，被告乙○○利用自訴人對伊之信
      任，明知自訴人以出售所有冬山鄉○○段三Ο七、三Ο七
      —一地號土地（參見證五）價金中之三百零三萬三千八百
      四十九元，清償自訴人於同年三月三十日向冬山鄉農會申
      貸之三百萬元本金及利息，竟利用自訴人詢問匯入其帳戶
      號碼之機會，要求自訴人指示案外人即買受人李文槐，逕
      將右開款項匯入前述虛設之00－00－000000－
      0號帳戶內，以清償被告等冒用自訴人名義申貸之一千四
      百萬元及其利息。自訴人不疑有詐，循其指示匯入之，此
      由該農會之內部轉帳傳票、借據等與前述第00－00－
      000000－0號放款帳戶內明細表（參見證五）對照
      觀之，即可明暸。
（四）被告等人食髓知味，復以相同手法，依序偽造八十八年十
      月二十二日及八十九年一月二十九日增貸借據、八十九年
      三月三十日借據暨授信約定書及八十九年十月十九日展期
      借據（證十八），並盜刻偽造已中風臥床多年之自訴人兄
      長何來福印章及署押在上開文件之連帶保證人欄。嗣該農
      會以自訴人、何來福、何搵財為被告，請求連帶清償借款
      ，經自訴人提出何來福之殘障手冊，主張何來福已癱瘓多
      年，殊無可能至該農會對保等情後，該農會始撤回對於何
      來福部分之訴，有何來福殘障手冊及診斷證明書（證十九
      ）可稽。足證上開文件上「何來福」之簽名及印文，亦屬
      被告所偽造者，迨無疑義。
（五）八十八年十二月間，自訴人將出售冬山鄉○○段三Ο六、
      三Ο六—一地號土地之價金五百萬元匯入其在該農會之第
      00－00－00－000000－0號帳戶（證二十）
      ，復遭被告乙○○等人於八十九年一月十五日，以盜用之
      印章蓋用在偽造之取款憑條上，盜領自訴人在該帳戶之存
      款四百零七萬五千九百三十六元（證二十一），以抵償彼
      等冒用自訴人名義申貸之前述第00－00－00000
      0－0號放款帳戶之欠款本金及利息（參見證五）。斯時
      ，該虛設之自訴人帳戶欠款為七百萬元，被告等人又於同
      年一月二十九日、十月十九日分別偽造增貸一百萬元之借
      據及八百萬元之展期借據，有各該資料可證（證二十二）
      。
（六）被告等人因恐自訴人發現上情，乃利用自訴人與其子何搵
      財向該農會申貸桃莉颱風紓困貸款之機會，由被告乙○○
      持偽造之九十年十月二十三日借款申請書、記載借款金額
      二百九十一萬元之借據、八十九年十月十九日借款金額八
      百萬元展期借據（參見證二十二）、八十九年七月十五日
      繳息轉帳委託書、八十九年十月十六日及八十九年十二月
      三十日授信約定書（證二十三）等，赴自訴人之子何搵財
      之台北住處，向何搵財詐稱：因納莉颱風災害復建貸款對
      保尚未完成，你父親叫我來找你，在借據及授信約定書上
      簽名及蓋章等語。何搵財不疑有他，而在該文件連帶保證
      人欄上簽名及蓋用印文，迄該農會向鈞院民事執行處聲請
      強制執行時，始悉受騙，有何搵財於鈞院九十一年訴字第
      四Ο一號民事事件中所提書狀（證二十四）可佐。
四、九十年九月間，自訴人因遭納莉颱風災害，亟需資金重建豬
    舍，乃檢具宜蘭縣冬山鄉公所核發之農業天然災害證明書、
    農業天然災害復建及復耕計畫書（證二十五），向冬山鄉農
    會申請紓困貸款後，該農會以９０．１０．２９冬農信字三
    一九五號函致宜蘭縣政府，並副知自訴人（證二十六），其
    說明略以：「二、何君雖持有鄉公所核發之受災證明，此亦
    僅及於其老舊豬舍受損，且經徵詢並無再養之意願，本案可
    否依此受理納莉颱風天然災害之紓困貸款，請核釋。三、何
    君申貸本案所提供擔保品（座落冬山鄉○○段一四六四地號
    ，地目田，面積二七八九平方公尺）為其子何搵財所有，已
    在本會設押貸款三百萬元整，本案恐有借新還舊之疑慮。」
    云云，有自訴人申請紓困貸款等資料及冬山鄉農會函可稽。
    自訴人為釐清該冬山鄉農會函所載各項疑義，乃向該農會調
    閱自訴人及其子何搵財所有貸款紀錄，始查悉上情。又前述
    授信約定書及借據上「甲○○」之簽名及印文，業經鈞院於
    九十一年度重訴字第八二號清償借款事件審理中，檢附相關
    文件，函請法務部調查局鑑定，其結果認該借據及約定書所
    載「甲○○」簽名字跡與自訴人當庭書寫者之筆劃特徵不同
    ，其上「甲○○」之印文與自訴人提出之八十四年六月十二
    日及八十九年十二月八日之印鑑證明原本上之印文亦異，有
    該鑑定通知書足憑（證二十七〉。可見前述授信約定書及借
    據，俱為被告等所偽造者，甚為暸然。因認被告丁○○、丙○○、乙○○涉有法第二百十六條、第二百十條行使偽造私
    文書罪、第三百三十九條之詐欺罪嫌云云。
五、按犯罪事實應依證據認定之，無證據不得認定犯罪事實。又
    不能證明被告犯罪者，應諭知無罪之判決，刑事訴訟法第一
    百五十四條第二項、第三百零一條第一項前段分別定有明文
    。而事實之認定，應憑證據，如未能發現相當證據，或證據
    不足以證明，自不能以推測或擬制之方法，為裁判基礎；又
    認定不利被告之事實，須依積極證據，苟積極證據不足為不
    利被告事實之認定時，即應為有利於被告之認定，更不必有
    何有利之證據（最高法院四十年台上字第八六號、三十年上
    字第八一六號判例參照）。
六、自訴人認被告三人犯有上揭犯行，無非係以下列證據為憑：
（一）依自訴狀證物三即冬山鄉農會九十一年十月二十一日出具
      之自訴人00-00-000000-0號放款帳戶清償證明；可證明自
      訴人於八十四年十月十八日，已清償其於同年七月二十九
      日及八月八日分別申貸七百八十萬元。
（二）依自訴狀證物十一即土地登記謄本之他項權利部分；可證
      明被告等人明知自訴人已清償前述二筆借款，竟利用自訴
      人未向該農會索取清償證明，復未塗銷就該土地所設定一
      千二百萬元最高限額抵押權之機會，未經自訴人同意，擅
      自將最高限額抵押權變更登記為一千八百萬元。
（三）依自訴狀證物十二即自訴人在該農會000-00-000000-0 號
      帳戶交易明細表、八十四年十月十八日授信約定書及00-0
      0- 000-000-0放款；可證明被告等盜刻自訴之印章，蓋用
      在該農會八十四年十月十八日授信約定書後，交由不詳姓
      名之人模仿自訴人之簽名筆跡，偽造「甲○○」簽名在該
      授信約定書立約定書人欄，由被告等人配合核貸自訴人借
      款一千四百八十萬元，以清償前述九百八十萬元借款之假
      象，並以連續轉帳方式將其餘五百萬元轉出。
（四）依自訴狀證物十二即自訴人之00-00-000000-0號帳戶明細
      表、自訴人之000-00-00000-0號帳戶明細表、證物十四即
      買賣契約書、證物十四即自訴人之000-00-000000-0 號帳
      戶交易明細表；可證明被告等人偽造自訴人於八十五年十
      月十八日、八十六年十月十八日先後辦理該借款之展期手
      續，又利用自訴人於八十七年三月三十日出售其子何搵財
      所有坐落宜蘭縣冬山鄉○○段三０一、三０一之一號土地
      及其地上物，買受人林阿草將第一期款四百八十五萬元及
      部分尾款四百四十七萬元匯入自訴人在該農會之000-00-0
      00000-0 號帳戶之機會，以該第二筆匯款清償彼等所偽造
      之部分借款及利息。
（五）依自訴狀證物十六即增貸收支傳票一件、證物十七即八十
      七年十月十七日展期借據一件、證物十二即自訴人之00-0
      0-000000-0號放款帳明細；可證明被告等偽造自訴人於八
      十七年六月三日及同年八月二十八日分別增貸五百六十萬
      元及二百萬元，於同年十月二日偽造自訴人名義之展期借
      據，致被告等所虛設自訴人名義之00-00-000000-0號放款
      帳戶，當時之欠款達一千四百萬元。
（六）依自訴狀證物五即冬山鄉農會八十八年五月二十七日放款
      本金收入傳票一件、證物六即冬山鄉農會八十八年五月二
      十七日轉帳支出傳票、證物十二即自訴人00-00-000000-0
      號放款帳戶明細；可證明八十八年五月二十七日，被告乙○○明知自訴人以出售所有冬山鄉○○段三０七、三０七
      之一地號土地價金中之三百零三萬三千八百四十九元，清
      償自訴人於同年三月三十日向冬山鄉農會申貸之三百萬元
      本金及利息，竟利用自訴人詢問其匯入帳戶號碼之機會，
      要求自訴人指示買受人李文槐，逕將上開款項匯入前述00
      -00-000000-0號帳戶內，以清償被告等冒用自訴人名義申
      貸之一千四百萬元及其利息。
（七）依自訴狀證物十八即八十八年十月二十二日、八十九年一
      月二十九日、八十九年三月三十日、八十九年十月十九日
      借據及借款支用申請書影本各一件、證物十九即何來福之
      殘障及診斷證明書；可證明被告偽造八十八年十月二十二
      日、八十九年一月二十九日增貸借據、八十九年三月三十
      日借據及授信約定書暨八十九年十月十九日展期借據，並
      盜刻偽造已中風臥床多年之自訴人兄長何來福印章及署押
      在上開文件之連帶保證人欄。
（八）依自訴狀證物二十即自訴人00-00-00-000000-0 號帳戶存
      摺影本一件、證物二十一即冬山鄉農會八十九年一月十五
      日放款本金收入傳票及取款憑條影本一件；可證明八十八
      年十二月間，自訴人將出售冬山鄉○○段三０六、三０六
      之一地號土地之價金五百萬元匯入其設在該農會00-00-00
      -000000-0 號帳戶，復遭被告於八十九年一月十五日，以
      盜刻之印章蓋用在偽造之取款憑條上，盜領自訴人在該帳
      戶之存款四百零七萬五千九百三十六元，以清償彼等冒用
      自訴人名義申貸之前述00-00-000000-0號放款帳戶之本金
      及利息。
（九）依自訴狀證物三即八十九年一月二十九日增貸借據、借款
      支用申請書及八十九年十月十九日展期借據；可證明被告
      於八十九年一月二十九日、十月十九日分別偽造增貸一百
      萬元之借據及八百萬元之展期借據。
（十）依自訴狀證物三即八十九年一月二十九日增貸借據、借款
      支用申請書及八十九年十月十九日展期借據、證物二十三
      即何搵財簽署之授信約定書、借款申請書、查驗報告表、
      農業發展基金貸款借據影本各一件、證物二十四即何搵財
      於本院九十一年訴字第四０一號民事事件中所提之書狀影
      本；可證明被告等利用自訴人及其子何搵財向該農會申貸
      桃芝颱風紓困貸款之機會，由被告乙○○持偽造之九十年
      十月二十三日借款申請書，記載借款金額二百九十一萬元
      之借據，八十九年十月十九日借款金額八百萬元之展期借
      據，八十九年七月十五日繳息轉帳委託書，八十九年十月
      十六日及同年十二月三十日授信約定書，赴自訴人之子何
      搵財之台北住處，向何搵財施用詐術，使其陷於錯誤，而
      在該等文件上蓋章並簽名。
（十一）依自訴狀證物二十六即宜蘭縣冬山鄉農會九十年十月二
        十九日冬農信字第三一九五號函一件；可證明自訴人於
        納莉風災後，向冬山鄉農會申請紓困貸款時，接獲該農
        會復宜蘭縣政府函，始知悉遭偽造貸款文件冒貸情事。
（十二）依自訴狀證物二十七即法務部調查局九十二年六月五日
        調科貳字第092-000164860 號函及鑑定通知書；可證明
        前述授信約定書及借據上「甲○○」之簽名及印文，俱
        為被告等所偽造。
七、訊據被告乙○○、丙○○、丁○○均堅決否認有上揭犯行，
    均辯稱自訴人指稱八十四年間遭被告等冒貸一千四百八十萬
    元云云，然當時被告乙○○於八十八年八月才接辦順安分部
    放款主辦之業務、被告丙○○於八十八年十月才擔任順安分
    部主任、被告丁○○當時並不在農任職，被告三人均未擔任
    農會有關貸款之相關業務，豈有可能有自訴人所指涉之偽造
    文書及詐欺犯行，且當時自訴人本身為農會監事，更不可能
    遭農會內部人員以偽造文書或詐欺手段侵占該款項等語置辯
    。
八、經查：
（一）被告乙○○係八十八年八月七日才接辦冬山鄉農會順安分
      部放款主辦之業務、被告丙○○係八十八年十月二十五日
      才擔任順安分部主任、被告丁○○係於八十六年四月三十
      日才擔任冬山鄉農理事長，有被告乙○○、丁○○人事任
      免令及被告丁○○當選證書在卷足憑。而有關自訴人貸款
      案子在八十八年八月起至九十年十一月期間，係被告乙○○承辦，被告丙○○則僅辦理展期及增貸，至被告丁○○
      則雖擔任理事長但並不實際從事承辦業務，亦據被告三人
      供承在卷，且互核無誤。從而自訴人指訴上揭六、（一）
      至（六）之部分，自難認與被告三人有何關連。
（二）又上揭六、（七）之借據及借款支用申請書上均有自訴人
      簽名並蓋印，蓋用之印文亦與自訴人之印鑑章相符，且該
      借款於八十九年一月十五日並自訴人所有00-000000-0 帳
      戶支付本金及利息四百零七萬五千九百三十六元為部分清
      償，而八十九年一月二十九日增貸一百萬元更係撥入自訴
      人00-00-000000-0帳戶內，更者，該帳戶乃自訴人領老農
      津貼三千元定期於每月三十日存入，自訴人且有多筆現金
      提款，自訴人於該帳戶交易使用至為頻繁並作為固定收支
      使用，豈可能任由他人冒用帳號使用而自訴人全然不知，
      至何來福之殘障手冊及診斷明書係上開借據製作日期以後
      才發生的事，更無從以此否定先前未殘障之作為，更不得
      以此反向推論借據係被告等之情亦明。
（三）上揭六、（八）自訴人上開帳戶乃其領老農津貼三千元定
      期於每月三十日存入，自訴人亦有多筆現金提款，甚至自
      訴人繳農民保險費、農會健保費等固定支出亦由該帳戶支
      付，自訴人在該帳戶交易使用至為頻繁，倘八十八年一月
      十五日確有遭盜領四百零七萬五千九百三十六元之鉅款，
      自訴人不可能毫無所悉。而放款本金收入傳票並明載本金
      四百萬元及利息七萬五千九百三十六元係由上揭帳戶支付
      以償還00-00-000000-0帳號之借款，該取款條上並蓋有自
      訴人印章，更者該00-00-000000-0帳號之放款係於八十四
      年十月十八日撥入自訴人所有且平日使用之00-000-000-0
      帳戶內，自訴人豈能推諉不知。
（四）上揭六、（九）之借據借款支用申請書及展期借據上均有
      自訴人之簽名與印文，而該印文與自訴人之印鑑章亦屬相
      符，顯不可能係被告等偽造。而該一百萬元係撥入自訴人
      所有平時使用之00-00-000000-0帳戶存摺內，自訴人豈能
      推諉不知情。
（五）上揭六、（十）之授信約定書、借款申請書、農業發展基
      金貸款均有何搵財之簽名及蓋印，足見係其親自所為，而
      該貸款亦撥入其00-00-000000-0帳戶存摺內，其不可能不
      知情。至何搵財民事聲明言詞狀乃其片面說詞，為被告以
      外之人於審判外之陳述，並不得作為證據。
（六）上揭六、（十一）之函件僅係冬山鄉農會函復自訴人以遭
      受納莉風災申貸紓困貸款，並不得以此率以推論自訴人之
      前事情均屬不知。
（七）上揭六、（十二）之法務部調查局鑑定通知書係本院民事
      九十一年訴字第三九四號冬山鄉農會請求本案自訴人清償
      借款事件審理時，由承審法官將借據、授信約定書及委託
      書及本案自訴人平時字跡及當庭所書字跡併送鑑定，鑑定
      結果雖認借據、授信約定書及委託書與自訴人平日字跡及
      當庭所書字跡，就結構佈局、態勢神韻不同，筆劃特徵亦
      不同。惟自訴人就相關借據及借款支用申請書在本院民事
      九十一年訴字第二八六號清償借款事件行備程序時，就八
      十八年三月三十日之借據及借款支用申請書係其所簽立，
      然鑑定結果竟認筆跡與自訴人平日字跡及當庭所書字跡不
      同（本院卷二第一百六十頁九十一年重訴字第八二號判決
      書第十四頁參照），而有此結果產生或係因自訴人當庭所
      書字跡本有故為不同筆跡，或係採樣自訴人送鑑之平日字
      跡與借據及借款支用申請時間點已有相當落差，自不得因
      鑑定機關僅能依憑採樣不週全之送鑑資料比對研判之鑑定
      結果，遽為被告等不利之認定。
九、綜上，依卷內資料並無證據足資證明被告等有自訴人所指之
    犯行。自訴人復未能舉證證明確有自訴人所指之犯行，不能
    證明被告犯罪，自應為無罪之諭知。
據上論斷，應依刑事訴訟法第三百四十三條、第三百零一條第一
項，判決如主文。
中　　華　　民　　國　　94　　年　　1 　　月　　17　　日
                         臺灣宜蘭地方法院刑事第三庭
                             審判長法   官  黃  永  勝
                                   法   官  陳  嘉  年
                                   法   官  林  楨  森
以上正本證明與原本無異。
如不服本判決，應於判決送達後十日內，向本院提出上訴狀。 (
應附繕本)。
                                   書記官  謝  佩  欣
中　　華　　民　　國　　94　　年　　1 　　月　　18　　日
